【裁判字號】    98,毒抗,895
【裁判日期】    980831
【裁判案由】    聲請觀察勒戒
【裁判全文】
臺灣高等法院臺中分院刑事裁定         98年度毒抗字第895號
  抗 告 人  臺灣臺中地方法院檢察署檢察官
  被    告  甲○○
上列抗告人因被告違反毒品危害防制條例案件，不服臺灣臺中地
方法院98年度毒聲更字第2號，民國98年7月22日裁定（聲請案號
：臺灣臺中地方法院檢察署98年度聲觀字第54號），提起抗告，
本院裁定如下：
      主  文
抗告駁回。
      理  由
一、抗告意旨略以：(一)依證人鐘坤誠於審理中結證所稱可知被告
    對於本案之採尿過程，屢經製作筆錄之警員及本署檢察事務
    官詢問下，均未提出質疑。是被告於是日，確有同意警員採
    集尿液之情，否則警員自難從「不同意」之被告身上，取得
    尿液。(二)又查，被告於警詢及尿液代號與真實姓名對照表上
    ，均簽名及捺印指紋，係肯認該次筆錄及採尿之過程，否則
    可逕自拒絕簽名，以彰「不同意」之真意。再者，本署前於
    98年2月18日，向臺灣臺中地方法院聲請對被告為觀察、勒
    戒裁定時，卷附警詢錄音帶l捲及偵訊光碟l片，有本署函文
    l份在卷可參。足徵警員製作筆錄及採集尿液過程，僅係疏
    漏填載同意書予被告簽名，並無刻意掩飾之意。且被告有無
    同意採尿之真意，當可勘驗前揭筆錄製作過程之錄音帶及訊
    問光碟得之，原審未加勘驗，僅因警員疏漏製作採尿同意書
    及被告一再否認等情，認被告確無同意採尿之意，容有誤會
    。(三)退步言，縱認警方採尿時未經被告同意，然刑事訴訟法
    第l58條之4乃係法益權衡原則，亦即採取證據能力相對排除
    理論，其立法目的在於兼顧被告合法權益保障與發現真實，
    是實施刑事訴訟程序之公務員因違背法定程序取得之證據，
    其究有無證據能力，應審酌公務員違背該法定程序之主觀意
    圖，客觀情節侵害犯罪嫌疑人權益之輕重，對犯罪嫌疑人在
    訴訟上防禦不利益之程度，以及該犯罪所生之危害，暨禁止
    使用該證據對於抑制違法蒐證之效果，及公務員依法定程序
    有無發現該證據之必然性等情形，本於人權保障與社會安全
    之均衡維護精神，依比例原則具體認定。本件被告經警員採
    集之尿液，送驗後既呈嗎啡及可待因陽性反應，有前揭檢驗
    報告在卷可稽，加以被告於本署中業已改口坦承有施用毒品
    ，已然達到發現真實之目的，從而依比例原則，應無排除此
    證據之必要性。爰依刑事訴訟法第403條第l項提起抗告，請
    將原裁定撤銷，更為適當合法之裁定。
二、經查：
(一)、被告之警詢筆錄並無載明被告有經同意而自行到警局接受調
    查之意旨，參酌刑事訴訟法第131條之1同意搜索之意旨，就
    此相類以之情形，在形式要件上亦應類推適用之，以要求警
    方執行職務之慎重，並兼顧人權保障。而該同意必須出於受
    搜索人之自主性意願，非出自執行人員明示或暗示之強暴、
    脅迫、隱匿身分等不正方法，或因受搜索人欠缺搜索之認識
    所致。法院對被告抗辯所謂「同意」取得之證據，實非出於
    其自願性同意時，自應審查同意之人有無同意權限，執行人
    員曾否出示證件表明來意，是否將同意意旨記載於筆錄由受
    搜索人簽名或出具書面表明同意之旨，並應依徵求同意之地
    點及方式是否自然而非具威脅性，與同意者之主觀意識強弱
    、教育程度、智商及其自主意志是否經執行人員以不正之方
    法所屈服等一切情狀，加以綜合審酌判斷（最高法院96年度
    台上字第5184號判決意旨參照）。本件被告警詢筆錄上未載
    明被告有經同意而自行到警局接受調查之意旨，況被告於警
    詢筆錄亦陳明：其不知何事被警方帶回等語，自難以被告有
    同意制作警訊筆錄及於警訊筆錄上簽名、捺指紋，遽認被告
    有同意到警局接受調查之意思。再警方對被告採尿，並無被
    告書立採尿同意書，或經被告表示同意而載明於被告警詢筆
    錄之記載，雖被告於接受檢察事務官詢問時，檢察事務官問
    以：「對於清水分局採尿之過程，有無意見？」，被告答稱
    ：「是我的尿液沒錯。」等語，亦難以此及被告有於尿液真
    實姓名對照表上簽名、捺指紋，即認被告於警詢時有同意採
    尿。雖證人鍾坤誠及張堡燃於原審訊問時證述被告同意隨同
    回警局接受採尿，但為被告堅決否認，證人將被告帶回採尿
    又有上開瑕疵，自難以其等之證述遽認被告有同意至警局採
    尿。又警詢錄音帶及偵訊光碟均無從證明被告自始即同意至
    警局接受採尿送驗，自難據為不利被告之認定。再被告於案
    發時並非毒品危害防制條例第25條及33條所規定應採尿送驗
    之對象，警方自不得以被告曾有施用毒品前科紀錄，未經其
    同意即強制被告至警局採尿送驗。
(二)、按刑事訴訟係以確定國家具體之刑罰權為目的，為保全證據
    並確保刑罰之執行，於訴訟程式之進行，固有得實施強制處
    分之必要，惟強制處分之執行足以侵害個人之隱私權及財產
    權，若為達訴追之目的而漫無限制，許其不擇手段為之，於
    人權之保障，自有未周。故基於維持正當法律程式、司法純
    潔性及抑止違法偵查之原則，實施刑事訴訟程式之公務員不
    得任意違背法定程式實施強制處分（最高法院93年台上字第
    664號判例意旨參照）。又按除法律另有規定外，實施刑事
    訴訟程式之公務員因違背法定程式取得之證據，其有無證據
    能力之認定，應審酌人權保障及公共利益之均衡維護，但如
    何求其平衡，常因個案之型態、情節、方法而有差異，於個
    案權衡時，允宜斟酌：(1)違背法定程式之情節。(2)違背法定
    程式時之主觀意圖。(3)侵害犯罪嫌疑人或被告權益之種類及
    輕重。(4)犯罪所生之危險或實害。(5)禁止使用證據對於預防
    將來違法取得證據之效果。(6)偵審人員如依法定程式有無發
    現該證據之必然性。(7)證據取得之違法對被告訴訟上防禦不
    利益之程度等各種情形，以為認定證據能力有無之標準（刑
    事訴訟法第158條之4立法理由參照）。本案警方人員僅憑主
    觀上之推測，認定被告曾有施用毒品前科紀錄，警方在顏金
    亮之住處等處查獲上述毒品，被告前來顏金亮之住處，遽認
    被告與顏金亮有共犯之嫌疑，於不符合刑事訴訟法第一百三
    十條、一百三十一條之要件貿然對被告逕行搜索，客觀上亦
    未發現施用毒品之器具等物，復無證據足認有經被告之同意
    即將被告帶回警局採集尿液送驗，程式上顯有瑕疵。本案被
    告之尿液檢驗報告雖呈可待因、嗎啡之陽性反應，但被告施
    用毒品之犯罪所生危險或實害尚非重大，禁止使用該證據應
    可預防偵查人員將來再次違法取得證據，而偵查人員如依法
    定程式仍然可發現該證據之存在，且該項證據取得之違法對
    於被告訴訟上防禦不利益之程度甚鉅，參酌人權保障及公共
    利益之均衡維護等考量，應排除該尿液檢驗報告之證據能力
    。從而，原審駁回聲請人對被告為觀察、勒戒之聲請，認事
    用法並無不當，抗告人提起抗告，指摘原審裁定不當，並無
    理由，應予駁回。
三、據上論斷，應依刑事訴訟法第412條，裁定如主文。
中    華    民    國    98    年    8    月    31     日
            刑事第九庭  審判長法  官  江  德  千
                              法  官  許  旭  聖
                              法  官  康  應  龍
以上正本證明與原本無異。
不得再抗告。
                              書記官  陳  振  海
中    華    民    國    98    年    8    月    31     日


司法院資訊處製作；財團法人民間司法改革基金會備份。
